ACORDAO-COMPLETO-2432933

ACÓRDÃO 12/2021 ATA 1/2021 - PRIMEIRA CÂMARA

VISTOS, relatados e discutidos estes autos de processo de tomada de contas especial instaurada pela Secretaria Especial do Desenvolvimento Social em razão de não comprovação da regular aplicação dos recursos repassados pela União, por intermédio do Fundo Nacional de Assistência Social - FNAS, nos exercícios de 2010 e de 2012,
	ACORDAM os Ministros do Tribunal de Contas da União, reunidos em sessão da Primeira Câmara, ante as razões expostas pelo relator, em:
	9.1. com fundamento nos arts. 1º, inciso I, e 16, inciso III, alíneas "a" e "c", da Lei 8.443/1992 c/c os arts. 19 e 23, inciso III, da mesma Lei, e com os arts. 1º, inciso I, 209, inciso III, 210 e 214, inciso III, do RITCU, julgar irregulares as contas do sr. Ivanito Monteiro Gonçalves (XXX.834.622-XX) , condenando-o ao pagamento das quantias abaixo discriminadas, com a fixação do prazo de 15 (quinze) dias, a contar da notificação, para comprovar, perante o Tribunal (art. 214, inciso III, alínea "a", do RITCU) , o recolhimento da dívida aos cofres do Fundo Nacional de Assistência Socia, atualizada monetariamente e acrescida dos juros de mora, calculados a partir das datas indicadas até a do efetivo recolhimento, na forma prevista na legislação em vigor: 
	Data de ocorrência
	Valor histórico (R$) 

	8/1/2010
	4.500,00

	29/1/2010
	4.450,00

	13/3/2010
	4.600,00

	24/3/2010
	4.500,00

	30/4/2010
	4.500,00

	31/5/2010
	4.500,00

	29/6/2010
	4.500,00

	20/7/2010
	4.500,00

	31/8/2010
	4.500,00

	21/9/2010
	4.500,00

	29/10/2010
	4.500,00

	22/11/2010
	4.500,00

	8/1/2010
	850,00

	5/2/2010
	850,00

	1º/9/2010
	6.200,00

	9/11/2010
	12.643,00

	27/12/2010
	6.200,00

	30/6/2010
	4.000,00

	20/7/2010
	1.000,00

	31/8/2010
	1.000,00

	9/11/2010
	2.000,00

	19/11/2010
	1.000,00

	11/1/2010
	2.500,00

	20/1/2010
	2.500,00

	10/3/2010
	2.500,00

	9/4/2010
	2.500,00

	22/4/2010
	2.500,00

	20/5/2010
	2.500,00

	30/6/2010
	2.500,00

	20/7/2010
	2.500,00

	20/8/2010
	2.500,00

	9/11/2010
	5.000,00

	30/11/2010
	2.500,00

	27/1/2012
	3.900,00

	12/6/2012
	7.900,00

	1º/12/2012
	14.000,00

	17/8/2012
	2.300,00

	19/9/2012
	2.000,00

	17/10/2012
	2.000,00

	23/11/2012
	2.000,00

	14/12/2012
	2.000,00

	12/1/2012
	1.015,00

	8/2/2012
	1.803,86

	8/2/2012
	1.225,00

	24/2/2012
	572,24

	24/2/2012
	572,24

	24/2/2012
	572,24

	24/2/2012
	572,24

	2/3/2012
	1.961,10

	2/3/2012
	957,30

	2/3/2012
	477,00

	14/3/2012
	572,24

	14/3/2012
	572,24

	14/3/2012
	572,24

	14/3/2012
	572,24

	14/3/2012
	900,00

	14/3/2012
	832,00

	4/4/2012
	365,80

	4/4/2012
	1.522,78

	4/4/2012
	572,24

	4/4/2012
	572,24

	4/4/2012
	572,24

	4/4/2012
	572,24

	4/4/2012
	521,00

	4/5/2012
	260,00

	4/5/2012
	1.085,00

	7/5/2012
	2.324,26

	7/5/2012
	389,00

	7/5/2012
	528,00

	10/5/2012
	239,86

	18/7/2012
	1.500,00

	18/7/2012
	572,24

	18/7/2012
	572,24

	18/7/2012
	572,24

	18/7/2012
	572,24

	25/7/2012
	100,00

	25/7/2012
	184,00

	27/7/2012
	660,00

	27/7/2012
	200,00

	2/8/2012
	200,00

	2/8/2012
	500,00

	2/8/2012
	60,00

	6/8/2012
	350,00

	6/8/2012
	572,24

	6/8/2012
	572,24

	6/8/2012
	572,24

	6/8/2012
	572,24

	16/8/2012
	2.000,00

	16/8/2012
	700,00

	22/8/2012
	950,00

	27/8/2012
	2.000,00

	27/8/2012
	572,24

	27/8/2012
	572,24

	27/8/2012
	572,24

	27/8/2012
	572,24

	4/9/2012
	836,01

	24/10/2012
	920,00

	24/10/2012
	160,00

	30/10/2012
	950,00

	30/10/2012
	572,24

	30/10/2012
	572,24

	30/10/2012
	572,24

	30/10/2012
	572,24

	5/11/2012
	400,00

	5/11/2012
	322,00

	5/11/2012
	800,00

	6/11/2012
	624,00

	5/12/2012
	500,00

	5/12/2012
	850,00

	5/12/2012
	572,24

	5/12/2012
	572,24

	5/12/2012
	572,24

	5/12/2012
	572,24

	5/12/2012
	1.500,00

	5/12/2012
	616,00

	28/12/2012
	880,00

	11/1/2012
	4.980,00

	8/8/2012
	5.500,00

	23/8/2012
	2.470,00

	25/9/2012
	1.000,00

	1º/11/2012
	1.000,00

	23/11/2012
	1.000,00

	14/12/2012
	1.000,00

	8/2/2012
	1.872,29

	8/2/2012
	3.684,60

	8/2/2012
	615,80

	2/3/2012
	1.015,04

	2/3/2012
	720,80

	2/3/2012
	1.005,70

	7/3/2012
	876,51

	14/3/2012
	1.240,00

	26/3/2012
	1.599,00

	4/4/2012
	1.774,62

	4/4/2012
	866,38

	4/4/2012
	270,00

	4/4/2012
	890,00

	12/4/2012
	1.521,75

	12/4/2012
	650,00

	12/4/2012
	427,00

	7/5/2012
	1.240,46

	7/5/2012
	413,92

	7/5/2012
	1.004,00

	5/6/2012
	2.392,15

	5/6/2012
	320,00

	5/6/2012
	808,50

	8/6/2012
	400,00

	8/6/2012
	400,00

	13/6/2012
	3.000,00

	13/6/2012
	600,00

	14/6/2012
	507,20

	27/6/2012
	780,00

	5/7/2012
	1.335,00

	5/7/2012
	1.820,75

	9/7/2012
	469,00

	18/7/2012
	1.574,00

	27/7/2012
	2.000,00

	17/8/2012
	1.780,00

	22/8/2012
	1.500,00

	27/8/2012
	1.422,00

	30/8/2012
	1.500,00

	4/9/2012
	75,35

	28/9/2012
	2.000,00

	2/10/2012
	500,00

	4/10/2012
	2.000,00

	25/10/2012
	3.000,00

	1º/11/2012
	1.500,00

	27/11/2012
	4.000,00

	14/12/2012
	4.500,00

9.2. aplicar ao sr. Ivanito Monteiro Gonçalves (XXX.834.622-XX) multa no valor de R$ 46.000,00 (quarenta e seis mil reais) , nos termos do art. 57 da Lei 8.443/1992 c/c art. 267 do RITCU, fixando-lhe o prazo de quinze dias, a contar das notificações, para comprovar, perante o Tribunal (art. 214, inciso III, alínea "a", do RITCU) , o recolhimento da dívida aos cofres do Tesouro Nacional, atualizada monetariamente desde a data do presente acórdão até a data do efetivo recolhimento, se for paga após o vencimento, na forma da legislação em vigor;
9.3. autorizar, nos termos do art. 28, inciso II, da Lei 8.443/1992, a cobrança judicial da dívida, caso não seja atendida a notificação;
9.4. autorizar, caso solicitado, o pagamento das dívidas em até 36 (trinta e seis) parcelas mensais e consecutivas, nos termos do art. 26 da Lei 8.443/1992 c/c o art. 217 do RITCU, fixando o prazo de 15 (quinze) dias, a contar do recebimento da notificação, para comprovação, perante o Tribunal, do recolhimento da primeira parcela, e de 30 (trinta) dias, a contar da parcela anterior, para comprovação do recolhimento das demais parcelas, devendo incidir sobre cada valor mensal, atualizado monetariamente, os juros de mora devidos, na forma prevista na legislação em vigor;
9.5. alertar ao responsável que a inadimplência de qualquer parcela acarretará o vencimento antecipado do saldo devedor;
9.6. dar ciência da presente deliberação ao Procurador-Chefe da Procuradoria da República no Estado do Pará, nos termos do § 3º do art. 16 da Lei 8.443/1992 c/c o § 7º do art. 209 do RITCU; e
9.7. dar ciência do presente acórdão ao responsável e ao Ministério da Cidadania.

Tomada de contas especial instaurada em razão da não comprovação da regular aplicação dos recursos repassados pela União, por intermédio do Fundo Nacional de Assistência Social - FNAS, nos exercícios de 2010 e 2012.

Primeira Câmara

Prefeitura Municipal de Colares/PA

3. Interessados/Responsáveis:
3.1. Interessado: Secretaria Especial do Desenvolvimento Social
3.2. Responsável: Ivanito Monteiro Gonçalves (XXX.834.622-XX)

13.1. Ministros presentes: Walton Alencar Rodrigues (Presidente), Benjamin Zymler (Relator), Vital do Rêgo e Jorge Oliveira.
13.2. Ministro-Substituto presente: Weder de Oliveira.

BENJAMIN ZYMLER

Adoto, como relatório, com alguns ajustes de forma, a instrução elaborada no âmbito da Secretaria de Controle Externo de Tomada de Contas Especial (SecexTCE) , inserta à peça 78:
"INTRODUÇÃO
Cuidam os autos de tomada de contas especial instaurada pela Secretaria Especial do Desenvolvimento Social em desfavor de Ivanito Monteiro Gonçalves (XXX.834.622-XX) em razão da não comprovação da regular aplicação dos recursos repassados pela União, por intermédio do Fundo Nacional de Assistência Social - FNAS, nos exercícios de 2010 e 2012.
HISTÓRICO
Em 8/1/2019, com fundamento na IN/TCU 71/2012, alterada pela IN/TCU 76/2016 e DN/TCU 155/2016, o Secretário Nacional Adjunto de Assistência Social Especial do Desenvolvimento Social autorizou a instauração da tomada de contas especial (peças 43 e 50) . O processo foi registrado no sistema e-TCE com o número 227/2019.
Os recursos repassados pelo FNAS ao Município de Colares/PA, no período de 6/1/2010 a 2/12/2010 e de 6/1/2012 a 12/12/2012, na modalidade fundo a fundo, não foram auditados pelo DENASUS, conforme consignado nas peças 44 e 46.
O fundamento para a instauração da tomada de contas especial, conforme consignado na matriz de responsabilização elaborada pelo tomador de contas, foi a constatação da seguinte irregularidade: 
'Ausência de comprovação de gastos e parecer desfavorável do Conselho Municipal, e pelo não encaminhamento da documentação de Prestação de Contas dos recursos repassados, tais como: notas de empenho, notas fiscais, cópias de cheques, extratos bancários referente ao processo 71001.028019/2011-10, e, omissão no dever de prestar contas referente ao processo 71001.014809/2013-80.'
O responsável arrolado na fase interna foi devidamente comunicado e, diante da ausência de justificativas suficientes para elidir a irregularidade e da não devolução dos recursos, instaurou-se a tomada de contas especial.
No relatório (peça 62) , o tomador de contas concluiu que o prejuízo importaria no valor original de R$ 297.737,75, imputando-se a responsabilidade a Ivanito Monteiro Gonçalves, prefeito municipal de Colares/PA, no período de 1/1/2009 a 31/12/2012, na condição de gestor dos recursos. 
Em 13/8/2019, a Controladoria-Geral da União emitiu o relatório de auditoria (peça 63) , em concordância com o relatório do tomador de contas. O certificado de auditoria e o parecer do dirigente do órgão de controle interno concluíram pela irregularidade das presentes contas (peças 64 e 65) .
Em 21/8/2019, o ministro responsável pela área atestou haver tomado conhecimento das conclusões contidas no relatório e certificado de auditoria, bem como do parecer conclusivo do dirigente do órgão de controle interno, manifestando-se pela irregularidade das contas, e determinou o encaminhamento do processo ao Tribunal de Contas da União (peça 66) .
Na instrução inicial (peça 70) , analisando-se os documentos dos autos, concluiu-se pela necessidade de realização de citação e audiência para as seguintes irregularidades: 
1.1. Irregularidade 1: ausência de comprovação de gastos em face do não  encaminhamento da documentação de prestação de contas dos recursos repassados, tais como: notas de empenho, notas fiscais, cópias de cheques e extratos bancários referentes ao exercício de 2010 (processo 71001.028019/2011-10) .
1.1.1. Evidências da irregularidade: documentos técnicos presentes nas peças 28, 40, 41, 42, 44 e 45.
1.1.2. Normas infringidas: art. 37 c/c o art. 70, parágrafo único, da Constituição da República Federativa do Brasil; art. 93 do Decreto-Lei 200/1967, art. 66 do Decreto 93872/1986, art. 6º da Portaria 625/2010.
1.2. Débitos relacionados ao responsável Ivanito Monteiro Gonçalves (XXX.834.622-XX) :
	Data de ocorrência
	Valor histórico (R$) 

	8/1/2010
	4.500,00

	29/1/2010
	4.450,00

	13/3/2010
	4.600,00

	24/3/2010
	4.500,00

	30/4/2010
	4.500,00

	31/5/2010
	4.500,00

	29/6/2010
	4.500,00

	20/7/2010
	4.500,00

	31/8/2010
	4.500,00

	21/9/2010
	4.500,00

	29/10/2010
	4.500,00

	22/11/2010
	4.500,00

	8/1/2010
	850,00

	5/2/2010
	850,00

	1/9/2010
	6.200,00

	9/11/2010
	12.643,00

	27/12/2010
	6.200,00

	30/6/2010
	4.000,00

	20/7/2010
	1.000,00

	31/8/2010
	1.000,00

	9/11/2010
	2.000,00

	19/11/2010
	1.000,00

	11/1/2010
	2.500,00

	20/1/2010
	2.500,00

	10/3/2010
	2.500,00

	9/4/2010
	2.500,00

	22/4/2010
	2.500,00

	20/5/2010
	2.500,00

	30/6/2010
	2.500,00

	20/7/2010
	2.500,00

	20/8/2010
	2.500,00

	9/11/2010
	5.000,00

	30/11/2010
	2.500,00

1.2.1. Cofre credor: Fundo Nacional de Assistência Social.
1.2.2. Responsável: Ivanito Monteiro Gonçalves (XXX.834.622-XX) .
1.2.2.1. Conduta: deixar de apresentar documentos comprobatórios das despesas realizadas com recursos repassados pelo FNAS para a execução dos serviços de Proteção Social Básica - PSB e Proteção Social Especial - PSE.
1.2.2.2. Nexo de causalidade: a não comprovação das despesas realizadas impediu a comprovação da regular aplicação dos recursos federais repassados pelo FNAS à conta do Sistema Único de Assistência Social - SUAS, resultando em presunção de dano ao erário.
1.2.2.3. Culpabilidade: não há excludentes de ilicitude, de culpabilidade e de punibilidade; é razoável supor que o responsável tinha consciência da ilicitude de sua conduta; era exigível conduta diversa da praticada, qual seja, apresentar a prestação de contas contendo todos os documentos necessários à comprovação da regular aplicação dos recursos federais repassados, conforme estabelecido nas normas aplicáveis. 
 Encaminhamento: citação.
1.3. Irregularidade 2: não comprovação da boa e regular aplicação dos recursos federais repassados ao município de Colares/PA, em face da omissão no dever de prestar contas dos valores transferidos, no âmbito do PSB/PSE, no exercício de 2012, cujo prazo encerrou-se em 31/8/2013.
1.3.1. Evidências da irregularidade: documentos técnicos presentes nas peças 13, 29, 32, 43, 46, 47, 49, 50 e 51.
1.3.2. Normas infringidas: art. 37, caput, c/c o art. 70, parágrafo único, da Constituição da República Federativa do Brasil; art. 93 do Decreto-lei 200/1967; art. 66 do Decreto 93.872/1986; art. 7º da Portaria MDS 625/2010.
1.4. Débitos relacionados ao responsável Ivanito Monteiro Gonçalves (XXX.834.622-XX) :
	Data de ocorrência
	Valor histórico (R$) 

	27/1/2012
	3.900,00

	12/6/2012
	7.900,00

	1/12/2012
	14.000,00

	17/8/2012
	2.300,00

	19/9/2012
	2.000,00

	17/10/2012
	2.000,00

	23/11/2012
	2.000,00

	14/12/2012
	2.000,00

	12/1/2012
	1.015,00

	8/2/2012
	1.803,86

	8/2/2012
	1.225,00

	24/2/2012
	572,24

	24/2/2012
	572,24

	24/2/2012
	572,24

	24/2/2012
	572,24

	2/3/2012
	1.961,10

	2/3/2012
	957,30

	2/3/2012
	477,00

	14/3/2012
	572,24

	14/3/2012
	572,24

	14/3/2012
	572,24

	14/3/2012
	572,24

	14/3/2012
	900,00

	14/3/2012
	832,00

	4/4/2012
	365,80

	4/4/2012
	1.522,78

	4/4/2012
	572,24

	4/4/2012
	572,24

	4/4/2012
	572,24

	4/4/2012
	572,24

	4/4/2012
	521,00

	4/5/2012
	260,00

	4/5/2012
	1.085,00

	7/5/2012
	2.324,26

	7/5/2012
	389,00

	7/5/2012
	528,00

	10/5/2012
	239,86

	18/7/2012
	1.500,00

	18/7/2012
	572,24

	18/7/2012
	572,24

	18/7/2012
	572,24

	18/7/2012
	572,24

	25/7/2012
	100,00

	25/7/2012
	184,00

	27/7/2012
	660,00

	27/7/2012
	200,00

	2/8/2012
	200,00

	2/8/2012
	500,00

	2/8/2012
	60,00

	6/8/2012
	350,00

	6/8/2012
	572,24

	6/8/2012
	572,24

	6/8/2012
	572,24

	6/8/2012
	572,24

	16/8/2012
	2.000,00

	16/8/2012
	700,00

	22/8/2012
	950,00

	27/8/2012
	2.000,00

	27/8/2012
	572,24

	27/8/2012
	572,24

	27/8/2012
	572,24

	27/8/2012
	572,24

	4/9/2012
	836,01

	24/10/2012
	920,00

	24/10/2012
	160,00

	30/10/2012
	950,00

	30/10/2012
	572,24

	30/10/2012
	572,24

	30/10/2012
	572,24

	30/10/2012
	572,24

	5/11/2012
	400,00

	5/11/2012
	322,00

	5/11/2012
	800,00

	6/11/2012
	624,00

	5/12/2012
	500,00

	5/12/2012
	850,00

	5/12/2012
	572,24

	5/12/2012
	572,24

	5/12/2012
	572,24

	5/12/2012
	572,24

	5/12/2012
	1.500,00

	5/12/2012
	616,00

	28/12/2012
	880,00

	11/1/2012
	4.980,00

	8/8/2012
	5.500,00

	23/8/2012
	2.470,00

	25/9/2012
	1.000,00

	1/11/2012
	1.000,00

	23/11/2012
	1.000,00

	14/12/2012
	1.000,00

	8/2/2012
	1.872,29

	8/2/2012
	3.684,60

	8/2/2012
	615,80

	2/3/2012
	1.015,04

	2/3/2012
	720,80

	2/3/2012
	1.005,70

	7/3/2012
	876,51

	14/3/2012
	1.240,00

	26/3/2012
	1.599,00

	4/4/2012
	1.774,62

	4/4/2012
	866,38

	4/4/2012
	270,00

	4/4/2012
	890,00

	12/4/2012
	1.521,75

	12/4/2012
	650,00

	12/4/2012
	427,00

	7/5/2012
	1.240,46

	7/5/2012
	413,92

	7/5/2012
	1.004,00

	5/6/2012
	2.392,15

	5/6/2012
	320,00

	5/6/2012
	808,50

	8/6/2012
	400,00

	8/6/2012
	400,00

	13/6/2012
	3.000,00

	13/6/2012
	600,00

	14/6/2012
	507,20

	27/6/2012
	780,00

	5/7/2012
	1.335,00

	5/7/2012
	1.820,75

	9/7/2012
	469,00

	18/7/2012
	1.574,00

	27/7/2012
	2.000,00

	17/8/2012
	1.780,00

	22/8/2012
	1.500,00

	27/8/2012
	1.422,00

	30/8/2012
	1.500,00

	4/9/2012
	75,35

	28/9/2012
	2.000,00

	2/10/2012
	500,00

	4/10/2012
	2.000,00

	25/10/2012
	3.000,00

	1/11/2012
	1.500,00

	27/11/2012
	4.000,00

	14/12/2012
	4.500,00

1.4.1. Cofre credor: Fundo Nacional de Assistência Social.
1.4.2. Responsável: Ivanito Monteiro Gonçalves (XXX.834.622-XX) .
1.4.2.1. Conduta: deixar de demonstrar a boa e regular aplicação dos recursos federais recebidos do FNAS à conta do Sistema Único de Assistência Social, no exercício de 2012, para aplicação nos serviços de Proteção Social Básica - PSB e Proteção Social Especial - PSE, em face da omissão na prestação de contas, cujo prazo encerrou-se em 31/8/2013.
1.4.2.2. Nexo de causalidade: a conduta descrita impediu o estabelecimento do nexo causal entre as possíveis despesas efetuadas com os recursos recebidos do FNAS, no exercício de 2012.
1.4.2.3. Culpabilidade: não há excludentes de ilicitude, de culpabilidade e de punibilidade; é razoável supor que o responsável tinha consciência da ilicitude de sua conduta; era exigível conduta diversa da praticada, qual seja, desincumbir-se do seu dever por meio da apresentação da prestação de contas no prazo e forma devidos. 
 Encaminhamento: citação.
1.5. Irregularidade 3: indisponibilização das condições materiais mínimas e necessárias para que o seu sucessor pudesse apresentar a prestação de contas do PSB/PSE - 2012, cujo prazo encerrou-se em 31/8/2013.
1.5.1. Evidências da irregularidade: documentos técnicos presentes nas peças 11, 13, 29, 32, 43, 46, 47, 49, 50 e 51.
1.5.2. Normas infringidas: art. 37, caput, c/c o art. 70, parágrafo único, da Constituição da República Federativa do Brasil; art. 93 do Decreto-lei 200/1967; art. 66 do Decreto 93.872/1986; art. 6º da Portaria MDS 625/2010.
1.5.3. Responsável: Ivanito Monteiro Gonçalves (XXX.834.622-XX) .
1.5.3.1. Conduta: deixar de disponibilizar as condições materiais mínimas necessárias para que o sucessor apresentasse a prestação de contas dos recursos federais recebidos à conta do SUAS, no exercício de 2012, quando deveria ter deixado a documentação devidamente arquivada nas dependências da prefeitura.
1.5.3.2. Nexo de causalidade: a conduta descrita impediu que o sucessor prestasse as devidas contas, bem como o estabelecimento do nexo causal entre as possíveis despesas efetuadas com os recursos recebidos à conta do SUAS, no exercício de 2012.
1.5.3.3. Culpabilidade: não há excludentes de ilicitude, de culpabilidade e de punibilidade; é razoável supor que o responsável tinha consciência da ilicitude de sua conduta; era exigível conduta diversa da praticada, qual seja, desincumbir-se do seu dever por meio da apresentação da prestação de contas no prazo e forma devidos. 
 Encaminhamento: audiência.
 Em cumprimento ao pronunciamento da unidade (peça 72) , foram efetuadas citações e audiência do responsável, nos moldes adiante:
 Ivanito Monteiro Gonçalves - promovida a citação e audiência do responsável, conforme delineado adiante:
	Comunicação: Ofício 29.936/2020 - Seproc (peça 75) 
Data da Expedição: 29/6/2020
Data da Ciência: 13/7/2020 (peça 76) 
Nome Recebedor: Elaine Gonçalves
Observação: Ofício enviado para o endereço do responsável, conforme pesquisa na base de dados no sistema da Receita Federal, custodiada pelo TCU 
Fim do prazo para a defesa: 28/7/2020
	
 Conforme Despacho de Conclusão das Comunicações Processuais (peça 77) , as providências inerentes às comunicações processuais foram concluídas. 
 Transcorrido o prazo regimental, o responsável Ivanito Monteiro Gonçalves permaneceu silente, devendo ser considerado revel, nos termos do art. 12, § 3º, da Lei 8.443/1992.
ANÁLISE DOS PRESSUPOSTOS DE PROCEDIBILIDADE DA IN/TCU 71/2012
Avaliação de Viabilidade do Exercício do Contraditório e Ampla Defesa
 Verifica-se que não houve o transcurso de mais de dez anos desde o fato gerador sem que tenha havido a notificação do responsável pela autoridade administrativa federal competente (art. 6º, inciso II, c/c art. 19 da IN/TCU 71/2012, modificada pela IN/TCU 76/2016) , uma vez que o fato gerador da irregularidade sancionada ocorreu em 28/12/2012 e o responsável foi notificado sobre as irregularidades pela autoridade administrativa competente conforme abaixo:
1. Ivanito Monteiro Gonçalves, por meio do ofício acostado à peça 33, recebido em 10/1/2018, conforme AR (peça 34) , relativamente ao exercício de 2012, e peça 37, recebido em 12/3/2018, conforme AR (peça 38) , relativamente ao exercício de 2010.
Valor de Constituição da TCE 	
Verifica-se, ainda, que o valor atualizado do débito apurado (sem juros) , em 1/1/2017, é de R$ 414.625,78, portanto, superior ao limite mínimo de R$ 100.000,00, conforme os arts. 6º, inciso I, e 19 da IN/TCU 71/2012, modificada pela IN/TCU 76/2016. 
OUTROS PROCESSOS/DÉBITOS NOS SISTEMAS DO TCU COM OS MESMOS RESPONSÁVEIS
 Informa-se que foram encontrados processos no Tribunal com o mesmo responsável:
	Responsável
	Processos

	Ivanito Monteiro Gonçalves
	Processo 009.284/2015-0 [TCE, encerrado, "Programa Social Especial (PSE) e Proteção Social Básica (PSB) . Exercício: 2011"]
Processo 032.906/2017-0 [CBEX, encerrado, "Cobrança Executiva de débito/multa originária do AC-6500-25/2017-2C, referente ao TC Processo 009.284/2015-0"]
Processo 028.490/2016-9 [TCE, aberto, "Termo do Compromisso nº TC/PAC 0143/2011 (Siafi 669971) . Objeto: Sistema de esgotamento sanitário"]
Processo 039.551/2019-9 [CBEX, encerrado, "Cobrança Executiva de débito originária do AC-2339-9/2019-2C, referente ao TC Processo 028.490/2016-9"]
Processo 039.552/2019-5 [CBEX, encerrado, "Cobrança Executiva de débito originária do AC-2339-9/2019-2C, referente ao TC Processo 028.490/2016-9"]
Processo 039.553/2019-1 [CBEX, encerrado, "Cobrança Executiva de multa originária do AC-2339-9/2019-2C, referente ao TC Processo 028.490/2016-9"]
Processo 020.808/2019-4 [TCE, aberto, "TCE instaurada pelo Fundo Nacional de Desenvolvimento da Educação em razão de Omissão no dever de prestar contas, para atendimento ao Programa Nacional de Alimentação Escolar (PNAE) , exercício 2011, função EDUCACAO (nº da TCE no sistema: 2664/2018) "]
Processo 026.545/2020-9 [CBEX, aberto, "Cobrança executiva de débito originária do AC-3.756-8/2020-1C referente ao TC Processo 005.787/2019-0"]
Processo 019.050/2020-8 [TCE, aberto, "TCE instaurada pela Caixa Econômica Federal (mandatária na Secretaria Executiva do Ministério das Cidades) em razão de Não comprovação da regular aplicação dos recursos repassados pela União, Contrato de repasse CR.NR.0250236-19, firmado com o/a Fundo Nacional de Hab. Interesse Social, Siafi/Siconv 627311, função HABITACAO, que teve como objeto Producao ou Aquisicao de Unidades Habitacionais (nº da TCE no sistema: 1148/2018) "]
Processo 005.368/2019-7 [TCE, aberto, "TCE instaurada pelo Fundo Nacional de Saúde - MS em razão de Não comprovação da regular aplicação dos recursos repassados pela União, função SAUDE, para atendimento à/ao Assistência Geral (nº da TCE no sistema: 1719/2018) "]
Processo 005.787/2019-0 [TCE, aberto, "TCE instaurada pelo Fundo Nacional de Desenvolvimento da Educação em razão de Omissão no dever de prestar contas, para atendimento ao Programa Nacional de Alimentação Escolar (PNAE) , exercício 2012, função EDUCACAO (nº da TCE no sistema: 1166/2018) "]
Processo 026.544/2020-2 [CBEX, aberto, "Cobrança executiva de multa originária do AC-3.756-8/2020-1C referente ao TC Processo 005.787/2019-0"]

 Informa-se que foi encontrado débito imputável ao responsável no banco de débitos existente no sistema e-TCE:
	Responsável
	Débitos inferiores

	Ivanito Monteiro Gonçalves
	2161/2018 (R$ 26.731,86) - Dano inferior ao limite de instauração da TCE cadastrado
2156/2018 (R$ 19.351,84) - Dano inferior ao limite de instauração da TCE cadastrado

 A tomada de contas especial está, assim, devidamente constituída e em condição de ser instruída.
EXAME TÉCNICO
Da validade das notificações:
 Preliminarmente, cumpre tecer breves considerações sobre a forma como são realizadas as comunicações processuais no TCU. A esse respeito, destacam-se o art. 179 do Regimento Interno do TCU (Resolução 155, de 4/12/2002) e o art. 4º, inciso III, § 1º, da Resolução TCU 170, de 30 de junho de 2004, in verbis:
'Art. 179. A citação, a audiência ou a notificação, bem como a comunicação de diligência, farse-ão:
I - mediante ciência da parte, efetivada por servidor designado, por meio eletrônico, fac-símile, telegrama ou qualquer outra forma, desde que fique confirmada inequivocamente a entrega da comunicação ao destinatário;
II - mediante carta registrada, com aviso de recebimento que comprove a entrega no endereço do destinatário;
III - por edital publicado no Diário Oficial da União, quando o seu destinatário não for localizado (...) ;'
'Art. 3º As comunicações serão dirigidas ao responsável, ou ao interessado, ou ao dirigente de órgão ou entidade, ou ao representante legal ou ao procurador constituído nos autos, com poderes expressos no mandato para esse fim, por meio de:
I - correio eletrônico, fac-símile ou telegrama;
II - servidor designado;
III - carta registrada, com aviso de recebimento;
IV - edital publicado no Diário Oficial da União, quando o seu destinatário não for localizado, nas hipóteses em que seja necessário o exercício de defesa.'
'Art. 4º. Consideram-se entregues as comunicações:
I - efetivadas conforme disposto nos incisos I e II do artigo anterior, mediante confirmação da ciência do destinatário;
II - realizadas na forma prevista no inciso III do artigo anterior, com o retorno do aviso de recebimento, entregue comprovadamente no endereço do destinatário;
III - na data de publicação do edital no Diário Oficial da União, quando realizadas na forma prevista no inciso IV do artigo anterior.
§ 1º O endereço do destinatário deverá ser previamente confirmado mediante consulta aos sistemas disponíveis ao Tribunal ou a outros meios de informação, a qual deverá ser juntada ao respectivo processo. (...) '
 Bem se vê, portanto, que a validade da citação via postal não depende de que o aviso de recebimento seja assinado pelo próprio destinatário da comunicação, o que dispensa, no caso em tela, a entrega do AR em 'mãos próprias'. A exigência da norma é no sentido de o Tribunal verificar se a correspondência foi entregue no endereço correto, residindo aqui a necessidade de certeza inequívoca. 
 Não é outra a orientação da jurisprudência do TCU, conforme se verifica dos julgados a seguir transcritos:
'São válidas as comunicações processuais entregues, mediante carta registrada, no endereço correto do responsável, não havendo necessidade de que o recebimento seja feito por ele próprio' (Acórdão 3648/2013-TCU-Segunda Câmara, Relator Min. José Jorge) ;
'É prescindível a entrega pessoal das comunicações pelo TCU, razão pela qual não há necessidade de que o aviso de recebimento seja assinado pelo próprio destinatário. Entregandose a correspondência no endereço correto do destinatário, presume-se o recebimento da citação' (Acórdão 1019/2008-TCU-Plenário, Relator Min. Benjamin Zymler) ;
'As comunicações do TCU, inclusive as citações, deverão ser realizadas mediante Aviso de Recebimento - AR, via Empresa Brasileira de Correios e Telégrafos, bastando para sua validade que se demonstre que a correspondência foi entregue no endereço correto' (Acórdão 1.526/2007Plenário, Relator Min. Aroldo Cedraz) .
 A validade do critério de comunicação processual do TCU foi referendada pelo Supremo Tribunal Federal, nos termos do julgamento do MS-AgR 25.816/DF, por meio do qual se afirmou a desnecessidade da ciência pessoal do interessado, entendendo-se suficiente a comprovação da entrega do 'AR' no endereço do destinatário:
'Ementa: agravo regimental. Mandado de segurança. Desnecessidade de intimação pessoal das decisões do tribunal de contas da união. art. 179 do regimento interno do TCU. Intimação do ato impugnado por carta registrada, iniciado o prazo do art. 18 da lei nº 1.533/51 da data constante do aviso de recebimento. Decadência reconhecida. Agravo improvido.
O envio de carta registrada com aviso de recebimento está expressamente enumerado entre os meios de comunicação de que dispõe o Tribunal de Contas da União para proceder às suas intimações.
O inciso II do art. 179 do Regimento Interno do TCU é claro ao exigir apenas a comprovação da entrega no endereço do destinatário, bastando o aviso de recebimento simples.' 
Da revelia do responsável Ivanito Monteiro Gonçalves
 No caso vertente, a citação do responsável se deu no endereço proveniente da base de CPF da Receita Federal, em sistema custodiado pelo TCU. A entrega do ofício citatório e de audiência nesse endereço ficou comprovada.
 Nos processos do TCU, a revelia não leva à presunção de que seriam verdadeiras todas as imputações levantadas contra os responsáveis, diferentemente do que ocorre no processo civil, em que a revelia do réu opera a presunção da verdade dos fatos narrados pelo autor (Acórdão 1009/2018-TCU-Plenário, Relator Min. Bruno Dantas; 2.369/2013-Plenário, Relator Min. Benjamin Zymler, e 2.449/2013-Plenário, Relator Min. Benjamin Zymler) . Dessa forma, a avaliação da responsabilidade do agente não pode prescindir da prova existente no processo ou para ele carreada. 
 Ao não apresentar sua defesa, o responsável deixou de produzir prova da regular aplicação dos recursos sob sua responsabilidade, em afronta às normas que impõem aos gestores públicos a obrigação legal de, sempre que demandados pelos órgãos de controle, apresentar os documentos que demonstrem a correta utilização das verbas públicas, a exemplo do contido no art. 93 do Decreto-Lei 200/1967: 'Quem quer que utilize dinheiros públicos terá de justificar seu bom e regular emprego na conformidade das leis, regulamentos e normas emanadas das autoridades administrativas competentes.'
 Mesmo as alegações de defesa não sendo apresentadas, considerando o princípio da verdade real que rege esta Corte, procurou-se buscar, em manifestações do responsável na fase interna desta Tomada de Contas Especial, se havia algum argumento que pudesse ser aproveitado a seu favor. 
 Os argumentos apresentados na fase interna (peças 9, 10, 19 e 30) não elidem as irregularidades apontadas.
 Em se tratando de processo em que a parte interessada não se manifestou acerca das irregularidades imputadas, não há elementos para que se possa efetivamente aferir e reconhecer a ocorrência de boa-fé na conduta do responsável, podendo este Tribunal, desde logo, proferir o julgamento de mérito pela irregularidade das contas, conforme os termos dos §§ 2º e 6º do art. 202 do RITCU (Acórdão 2064/2011-TCU-Primeira Câmara (relator Min. Ubiratan Aguiar) , 6.182/2011-1ª Câmara (relator Min. Weber de Oliveira) , 4.072/2010-1ª Câmara (Relator Min. Valmir Campelo) , 1.189/2009-1ª Câmara (Relator Min. Marcos Bemquerer) , 731/2008-Plenário (Relator Min. Aroldo Cedraz) .
 Dessa forma, o responsável Ivanito Monteiro Gonçalves deve ser considerado revel, nos termos do art. 12, § 3º, da Lei 8.443/1992, devendo as contas serem julgadas irregulares, condenando-o ao débito apurado e aplicando-lhe a multa prevista no art. 57 da Lei 8.443/1992.
Prescrição da Pretensão Punitiva
 Vale ressaltar que a pretensão punitiva do TCU, conforme Acórdão 1441/2016-TCU-Plenário, Relator Min. Benjamin Zymler, que uniformizou a jurisprudência acerca dessa questão, subordina-se ao prazo geral de prescrição indicado no art. 205 do Código Civil, que é de dez anos, contado da data de ocorrência da irregularidade sancionada, nos termos do art. 189 do Código Civil, sendo este prazo interrompido pelo ato que ordenar a citação, a audiência ou a oitiva do responsável.
 No caso em exame, não ocorreu a prescrição, uma vez que a irregularidade sancionada ocorreu em 28/12/2012 e o ato de ordenação da citação ocorreu em 3/6/2020.
CONCLUSÃO
 Em face da análise promovida na seção 'Exame Técnico', verifica-se que o responsável Ivanito Monteiro Gonçalves não logrou comprovar a boa e regular aplicação dos recursos e, instado a se manifestar, optou pelo silêncio, configurando a revelia, nos termos do § 3º do art. 12 da Lei 8.443/1992. Ademais, inexistem nos autos elementos que demonstrem a boa-fé do responsável ou a ocorrência de outras excludentes de culpabilidade.
 Verifica-se, também, que não houve a prescrição da pretensão punitiva, conforme análise já realizada.
 Tendo em vista que não constam dos autos elementos que permitam reconhecer a boa-fé do responsável, sugere-se que as suas contas sejam julgadas irregulares, nos termos do art. 202, § 6º, do RITCU, com a imputação do débito atualizado monetariamente e acrescido de juros de mora, nos termos do art. 202, § 1º, do RI TCU, descontado o valor eventualmente recolhido, com a aplicação da multa prevista no art. 57 da Lei 8.443/1992.
 Por fim, como não houve elementos que pudessem modificar o entendimento acerca das irregularidades em apuração, mantém-se a matriz de responsabilização presente na peça 69.
PROPOSTA DE ENCAMINHAMENTO
 Diante do exposto, submetemos os autos à consideração superior, propondo ao Tribunal:
considerar revel o responsável Ivanito Monteiro Gonçalves (XXX.834.622-XX) , para todos os efeitos, dando-se prosseguimento ao processo, com fulcro no art. 12, § 3º, da Lei 8.443/1992; 
julgar irregulares, nos termos dos arts. 1º, inciso I, 16, inciso III, alíneas 'a', 'b' e 'c', da Lei 8.443/1992, c/c os arts. 19 e 23, inciso III, da mesma Lei, as contas do responsável Ivanito Monteiro Gonçalves (XXX.834.622-XX) , condenando-o ao pagamento das importâncias a seguir especificadas, atualizadas monetariamente e acrescidas dos juros de mora, calculadas a partir das datas discriminadas até a data da efetiva quitação do débito, fixando-lhe o prazo de quinze dias, para que comprove, perante o Tribunal, o recolhimento das referidas quantias aos cofres do Fundo Nacional de Assistência Social, nos termos do art. 23, inciso III, alínea 'a', da citada lei, c/c o art. 214, inciso III, alínea 'a', do Regimento Interno do TCU.  
	Débitos relacionados ao responsável Ivanito Monteiro Gonçalves (XXX.834.622-XX) :
	Data de ocorrência
	Valor histórico (R$) 

	8/1/2010
	4.500,00

	29/1/2010
	4.450,00

	13/3/2010
	4.600,00

	24/3/2010
	4.500,00

	30/4/2010
	4.500,00

	31/5/2010
	4.500,00

	29/6/2010
	4.500,00

	20/7/2010
	4.500,00

	31/8/2010
	4.500,00

	21/9/2010
	4.500,00

	29/10/2010
	4.500,00

	22/11/2010
	4.500,00

	8/1/2010
	850,00

	5/2/2010
	850,00

	1/9/2010
	6.200,00

	9/11/2010
	12.643,00

	27/12/2010
	6.200,00

	30/6/2010
	4.000,00

	20/7/2010
	1.000,00

	31/8/2010
	1.000,00

	9/11/2010
	2.000,00

	19/11/2010
	1.000,00

	11/1/2010
	2.500,00

	20/1/2010
	2.500,00

	10/3/2010
	2.500,00

	9/4/2010
	2.500,00

	22/4/2010
	2.500,00

	20/5/2010
	2.500,00

	30/6/2010
	2.500,00

	20/7/2010
	2.500,00

	20/8/2010
	2.500,00

	9/11/2010
	5.000,00

	30/11/2010
	2.500,00

	27/1/2012
	3.900,00

	12/6/2012
	7.900,00

	1/12/2012
	14.000,00

	17/8/2012
	2.300,00

	19/9/2012
	2.000,00

	17/10/2012
	2.000,00

	23/11/2012
	2.000,00

	14/12/2012
	2.000,00

	12/1/2012
	1.015,00

	8/2/2012
	1.803,86

	8/2/2012
	1.225,00

	24/2/2012
	572,24

	24/2/2012
	572,24

	24/2/2012
	572,24

	24/2/2012
	572,24

	2/3/2012
	1.961,10

	2/3/2012
	957,30

	2/3/2012
	477,00

	14/3/2012
	572,24

	14/3/2012
	572,24

	14/3/2012
	572,24

	14/3/2012
	572,24

	14/3/2012
	900,00

	14/3/2012
	832,00

	4/4/2012
	365,80

	4/4/2012
	1.522,78

	4/4/2012
	572,24

	4/4/2012
	572,24

	4/4/2012
	572,24

	4/4/2012
	572,24

	4/4/2012
	521,00

	4/5/2012
	260,00

	4/5/2012
	1.085,00

	7/5/2012
	2.324,26

	7/5/2012
	389,00

	7/5/2012
	528,00

	10/5/2012
	239,86

	18/7/2012
	1.500,00

	18/7/2012
	572,24

	18/7/2012
	572,24

	18/7/2012
	572,24

	18/7/2012
	572,24

	25/7/2012
	100,00

	25/7/2012
	184,00

	27/7/2012
	660,00

	27/7/2012
	200,00

	2/8/2012
	200,00

	2/8/2012
	500,00

	2/8/2012
	60,00

	6/8/2012
	350,00

	6/8/2012
	572,24

	6/8/2012
	572,24

	6/8/2012
	572,24

	6/8/2012
	572,24

	16/8/2012
	2.000,00

	16/8/2012
	700,00

	22/8/2012
	950,00

	27/8/2012
	2.000,00

	27/8/2012
	572,24

	27/8/2012
	572,24

	27/8/2012
	572,24

	27/8/2012
	572,24

	4/9/2012
	836,01

	24/10/2012
	920,00

	24/10/2012
	160,00

	30/10/2012
	950,00

	30/10/2012
	572,24

	30/10/2012
	572,24

	30/10/2012
	572,24

	30/10/2012
	572,24

	5/11/2012
	400,00

	5/11/2012
	322,00

	5/11/2012
	800,00

	6/11/2012
	624,00

	5/12/2012
	500,00

	5/12/2012
	850,00

	5/12/2012
	572,24

	5/12/2012
	572,24

	5/12/2012
	572,24

	5/12/2012
	572,24

	5/12/2012
	1.500,00

	5/12/2012
	616,00

	28/12/2012
	880,00

	11/1/2012
	4.980,00

	8/8/2012
	5.500,00

	23/8/2012
	2.470,00

	25/9/2012
	1.000,00

	1/11/2012
	1.000,00

	23/11/2012
	1.000,00

	14/12/2012
	1.000,00

	8/2/2012
	1.872,29

	8/2/2012
	3.684,60

	8/2/2012
	615,80

	2/3/2012
	1.015,04

	2/3/2012
	720,80

	2/3/2012
	1.005,70

	7/3/2012
	876,51

	14/3/2012
	1.240,00

	26/3/2012
	1.599,00

	4/4/2012
	1.774,62

	4/4/2012
	866,38

	4/4/2012
	270,00

	4/4/2012
	890,00

	12/4/2012
	1.521,75

	12/4/2012
	650,00

	12/4/2012
	427,00

	7/5/2012
	1.240,46

	7/5/2012
	413,92

	7/5/2012
	1.004,00

	5/6/2012
	2.392,15

	5/6/2012
	320,00

	5/6/2012
	808,50

	8/6/2012
	400,00

	8/6/2012
	400,00

	13/6/2012
	3.000,00

	13/6/2012
	600,00

	14/6/2012
	507,20

	27/6/2012
	780,00

	5/7/2012
	1.335,00

	5/7/2012
	1.820,75

	9/7/2012
	469,00

	18/7/2012
	1.574,00

	27/7/2012
	2.000,00

	17/8/2012
	1.780,00

	22/8/2012
	1.500,00

	27/8/2012
	1.422,00

	30/8/2012
	1.500,00

	4/9/2012
	75,35

	28/9/2012
	2.000,00

	2/10/2012
	500,00

	4/10/2012
	2.000,00

	25/10/2012
	3.000,00

	1/11/2012
	1.500,00

	27/11/2012
	4.000,00

	14/12/2012
	4.500,00

Valor atualizado do débito (com juros) em 15/9/2020: R$ 546.796,47.
aplicar ao responsável Ivanito Monteiro Gonçalves (XXX.834.622-XX) , a multa prevista no art. 57 da Lei 8.443/1992 c/c o art. 267 do RITCU, fixando-lhe o prazo de quinze dias, a contar da notificação, para que comprove, perante o Tribunal (art. 214, III, alínea 'a', do RITCU) , o recolhimento da dívida aos cofres do Tesouro Nacional, atualizada monetariamente desde a data do acórdão que vier a ser proferido por este Tribunal até a data do efetivo recolhimento, se paga após o vencimento, na forma da legislação em vigor;
autorizar, desde logo, a cobrança judicial das dívidas, caso não atendida a notificação, na forma do disposto no art. 28, inciso II, da Lei 8.443/1992;
autorizar também, desde logo, se requerido, com fundamento no art. 26, da Lei 8.443, de 1992, c/c o art. 217, §§ 1º e 2º, do RITCU, o parcelamento das dívidas em até 36 parcelas, incidindo, sobre cada parcela, corrigida monetariamente, os correspondentes acréscimos legais, fixando-lhe o prazo de quinze dias, a contar do recebimento da notificação, para comprovar, perante o Tribunal, o recolhimento da primeira parcela, e de trinta dias, a contar da parcela anterior, para comprovar os recolhimentos das demais parcelas, devendo incidir, sobre cada valor mensal, atualizado monetariamente, os juros de mora devidos, no caso do débito, na forma prevista na legislação em vigor, alertando o responsável de que a falta de comprovação do recolhimento de qualquer parcela importará o vencimento antecipado do saldo devedor, nos termos do § 2º do art. 217 do Regimento Interno deste Tribunal; 
enviar cópia do acórdão a ser prolatado à Procuradoria da República no Estado do Pará nos termos do § 3º do art. 16 da Lei 8.443/1992 c/c o § 7º do art. 209 do RITCU, para adoção das medidas cabíveis, informando-lhe que o inteiro teor da deliberação pode ser consultado no endereço http://www.tcu.gov.br/acordaos;
enviar cópia do acórdão que vier a ser proferido ao Ministério da Cidadania e aos responsáveis, para ciência, informando que a presente deliberação, acompanhada do Relatório e do Voto que a fundamenta, está disponível para a consulta no endereço www.tcu.gov.br/acordaos, além de esclarecer que, caso requerido, o TCU poderá fornecer sem custos as correspondentes cópias, de forma impressa."
2.	O Diretor e o Secretário da SecexTCE ratificaram a instrução acima (peças 79 e 80) .
3.	O representante do Ministério Público junto ao Tribunal de Contas da União (MP/TCU) , em sua intervenção regimental, acolheu o encaminhamento alvitrado pela unidade técnica (peça 81) .
É o relatório.

não há

Subprocurador-Geral Lucas Rocha Furtado

TOMADA DE CONTAS ESPECIAL. NÃO COMPROVAÇÃO DA REGULAR APLICAÇÃO DOS RECURSOS REPASSADOS PELA UNIÃO, POR INTERMÉDIO DO FUNDO NACIONAL DE ASSISTÊNCIA SOCIAL. EXERCÍCIOS DE 2010 E DE 2012. CITAÇÃO. AUDIÊNCIA. REVELIA. CONTAS IRREGULARES. DÉBITO. MULTA. CIÊNCIA.

TOMADA DE CONTAS ESPECIAL (TCE)

Em exame, processo de tomada de contas especial instaurada pela Secretaria Especial do Desenvolvimento Social em desfavor do sr. Ivanito Monteiro Gonçalves, ex-prefeito do Município de Colares/PA, em razão da não comprovação da regular aplicação dos recursos repassados pela União, por intermédio do Fundo Nacional de Assistência Social (FNAS) , nos exercícios de 2010 e de 2012.
2.	O fundamento para a instauração da presente tomada de contas especial, conforme registrado pelo tomador de contas, foi a "ausência de comprovação de gastos e parecer desfavorável do Conselho Municipal" e o "não encaminhamento da documentação de Prestação de Contas dos recursos repassados, tais como: notas de empenho, notas fiscais, cópias de cheques, extratos bancários referentes ao processo 71001.028019/2011-10 e omissão no dever de prestar contas referente ao processo 71001.014809/2013-80".
3.	O Relatório de Tomada de Contas Especial 24/2019 (peça 62) indicou a ocorrência de dano ao erário correspondente a R$ 297.737,35, sob a responsabilidade do ex-prefeito, a quem coube a gestão dos recursos.
4.	Nesta Corte de Contas, foi promovida a citação do sr. Ivanito Monteiro Gonçalves para que apresentasse alegações de defesa em relação às seguintes irregularidades:
	a) não comprovação dos gastos em face da ausência de encaminhamento da documentação de prestação de contas dos recursos repassados, tais como notas de empenho, notas fiscais, cópias de cheques e extratos bancários referentes ao exercício de 2010; e
	b) não comprovação da boa e regular aplicação dos recursos federais repassados no exercício de 2012 devido à omissão no dever de prestar contas, cujo prazo encerrou-se em 31/8/2013.
5.	Foi, ainda, realizada a audiência do ex-gestor para que oferecesse razões de justificativa por não ter disponibilizado as condições materiais mínimas e necessárias para que o seu sucessor pudesse apresentar a prestação de contas relativa ao exercício de 2012, quando deveria ter deixado a documentação devidamente arquivada nas dependências da prefeitura.
6.	Registre-se que a apuração do débito neste Tribunal, diferentemente do cálculo efetuado pelo órgão repassador, que tomou como base as ordens bancárias, levou em consideração os saques efetuados nas contas correntes que receberam os recursos (peça 68) por entender ser esse o procedimento mais adequado para efeito de delimitação da responsabilidade do gestor pelas despesas por ele efetivamente realizadas. 
7.	Regularmente notificado, o ex-prefeito permaneceu silente, devendo ser considerado revel, nos termos do art. 12, § 3º, da Lei 8.443/1992.
8.	Ante a inexistência, nos autos, de elementos capazes de comprovar a boa e regular aplicação dos recursos, acolho a proposta formulada pela unidade técnica e endossada pelo Parquet especializado no sentido de julgar irregulares as presentes contas, com imputação de débito correspondente à totalidade dos valores recebidos pelo FNAS para a execução dos serviços de Proteção Social Básica - PSB e de Proteção Social Especial - PSE. 
9.	Restou sobejamente evidenciada nos autos a responsabilidade do sr. Ivanito Monteiro Gonçalves pela não comprovação do regular emprego dos recursos repassados no exercício de 2010 (a prestação de contas foi totalmente impugnada pelo órgão repassador) e pela omissão no dever de prestar contas dos valores transferidos em 2012.
10.	Destaca-se, ademais, que o ônus de comprovar a regularidade da integral aplicação dos recursos públicos compete ao gestor, por meio de documentação idônea, que demonstre, de forma efetiva e inequívoca, os gastos efetuados e o nexo de causalidade entre as despesas realizadas e os recursos federais recebidos.
11.	O dever de prestar contas é inerente à gestão de recursos públicos, constituindo um dos pilares do sistema republicano. Ao descumpri-lo, o responsável infringe a Constituição Federal, as normas que regem a administração pública e as obrigações assumidas por meio do ajuste firmado. Essa omissão abre a possibilidade, inclusive, de que a totalidade dos recursos transferidos tenha sido desviada, em benefício do gestor ímprobo ou de pessoas por ele determinadas.
12.	Cumpre registrar que, embora o prazo para prestação de contas dos recursos de 2012 tenha se esgotado em 31/8/2013, não foi localizada a documentação comprobatória das despesas nos arquivos da prefeitura que permitisse o cumprimento do dever legal pelo prefeito sucessor.
13.	Não se olvida que a jurisprudência deste Tribunal é no sentido de que o sucessor está obrigado a prestar contas quando a vigência do ajuste adentrar o seu mandato, na hipótese de os recursos serem geridos integralmente pelo antecessor, sob pena de lhe ser aplicada multa e de ter as contas julgadas irregulares (vide Acórdão 1460/2018-TCU-Segunda Câmara, relator Ministro Aroldo Cedraz; Acórdão 2850/2018-TCU-Segunda Câmara, relator Ministro Augusto Nardes; Acórdão 1290/2019-TCU-Segunda Câmara, relator Ministro Raimundo Carreiro; dentre outros) .
14.	Contudo, é sabido também que o sucessor poderá ficar isento de responsabilidade, por omissão no dever de prestar contas de recursos recebidos por seu antecessor, se demonstrar a adoção de medidas efetivas visando o resguardo do patrimônio público (vide Acórdão 3642/2012-TCU-Segunda Câmara, relator Ministro Raimundo Carreio; Acórdão 6295/2010-TCU-Primeira Câmara, relator Ministro Augusto Nardes; Acórdão 1080/2010-TCU-Segunda Câmara, relator Ministro Augusto Sherman Cavalcanti; dentre outros) .
15.	A situação acima descrita ocorreu no presente caso, razão pela qual o gestor sucessor não foi arrolado como responsável, recaindo integralmente sobre o sr. Ivanito Monteiro Gonçalves a responsabilidade pelo ressarcimento do dano apurado.
16.	Impõe-se apropriada, ainda, a aplicação a este responsável da multa prevista nos arts. 19, caput, e 57 da Lei 8.443/1992. Para tanto, fixo o seu valor em R$ 46.000,00, correspondente a, aproximadamente, 10% do valor atualizado do débito.
	Ante o exposto, voto no sentido de que o Tribunal adote o acórdão que ora submeto à deliberação desta Primeira Câmara.
                  TCU, Sala de Sessões Ministro Luciano Brandão Alves de Souza, em     de janeiro de 2021.
BENJAMIN ZYMLER 
Relator